臺灣高等法院民事判決　　　　　　　　　94年度家上字第93號
上　訴　人　乙○○
被上訴人　　甲○○
訴訟代理人　關維忠律師
當事人間離婚等事件，上訴人對於中華民國94年3月17日台灣台
北地方法院93年度婚字第971號第一審判決提起上訴，本院於94
年11月8日言詞辯論終結，判決如下：
    主  文
原判決廢棄。
准上訴人與被上訴人離婚。
兩造所生未成年長子蔡瀚賢（民國84年12月3日出生，身分證統
一編號：Ｚ000000000）、長女蔡馨誼（民國86年3月17日出生，
身分證統一編號：Ｚ000000000）其權利義務之行使或負擔，由上
訴人任之。
准被上訴人自本判決確定之日起，依如附表所示時間、方式與長
子蔡瀚賢、長女蔡馨誼會面並交往。
第一、二審訴訟費用由被上訴人負擔。
    事實及理由
一、本件上訴人主張：兩造於民國83年11月12日結婚，當時被上
    訴人從事電子IC零件相關工作，伊則為上班族，當伊懷孕時
    ，被上訴人已對家庭不負責任，對伊鮮少聞問，迨84年10月
    26日，被上訴人簽立同意書允諾每週陪伊散步、逛街、看電
    影等戶外活動，惟長子蔡瀚賢於84年12月3日出生後，被上
    訴人生活態度越來越糜爛，到長女蔡馨誼於86年3月17日出
    生後，被上訴人即未工作，當伊於87年7月間在台北市○○
    路開設珠寶工作室，又在台北市○○路開珠寶店面，被上訴
    人更毫不節制，陸續巧立名目向伊借用金錢，積欠伊新台幣
    （下同）172萬8,141元，被上訴人曾於87年間在台北縣新店
    地區設有一電腦工作室，嗣為省租金，遂將該工作室移到伊
    開設之珠寶工作室，卻幾乎無生意，被上訴人乃結束營業，
    閒賦在家，賴床又不工作，起床即打電腦、喝酒，累了又回
    床上睡覺，周而復始，被上訴人並無珠寶專門知識，在伊珠
    寶店幫忙亦不多，且因被上訴人有酒癮，更無意願工作，伊
    要被上訴人外出工作，被上訴人總以各種理由搪塞，是被上
    訴人自稱現在開始上班，足證被上訴人以前不上班，未體恤
    伊辛苦，幫做家事，顯對家庭甚不負責，尤其不從被上訴人
    之意，被上訴人即生氣不與人交談，當被上訴人在伊珠寶店
    生氣時，怪異之氣氛不但使員工不知如何是好，亦令客人離
    去，影響生意，嗣被上訴人性格大變常對伊叫罵或長期冷戰
    ，曾長達1年未與伊說話，不吃伊或娘家煮的食物，夫妻形
    同陌路，自93年8月間起迄今兩造即分房未有性生活，而被
    上訴人對子女莫名責備，已致親情淡薄，而伊父於臨終前曾
    將駕駛之一部賓士車贈與被上訴人，作為被上訴人代步工具
    及接送子女之用，但被上訴人不許子女在車上吃東西，只要
    有屑渣掉在車上，必遭轟雷大罵，倘伊及子女未按約定時間
    下樓搭車，被上訴人就會開車走人，伊只好搭計程車送小孩
    前去上學，伊深恐被上訴人對家人不利，夜晚均不敢熟睡，
    加上白日繁重之工作，實已難以負荷精神上之壓力，嗣於93
    年12月9日凌晨1時許，新光保全通知珠寶店內有異常，要求
    至店內察看，伊告知被上訴人，被上訴人竟未予置理倒頭再
    睡，伊只好獨自一人於深夜搭計程車前往，可見被上訴人對
    伊之安危漠不關心。又伊於93年12月29日晚上8時許在下班
    返家途中遭搶劫，驚慌失措求助家人，在警局製作筆錄時，
    娘家人均到警局奧援，但被上訴人竟不聞不問，令伊心寒至
    極，近期伊提議離婚，被上訴人竟稱要伊付2000萬元，伊甚
    感無奈，因兩造婚姻已生嚴重破綻，實無法繼續共同生活等
    情，爰依民法第1052條第1項第3款、第5款及第2項之規定，
    求為准上訴人與被上訴人離婚，兩造所生未成年子女蔡瀚賢
    、蔡馨誼權利義務之行使或負擔均由上訴人任之之判決（原
    審為被上訴人勝訴之判決，上訴人聲明不服，提起上訴）。
    並上訴聲明：(一)原判決廢棄。(二)准上訴人與被上訴人離婚。
    (三)兩造所生未成年長子蔡瀚賢、長女蔡馨誼其權利義務之行
      使或負擔，由上訴人任之。
二、被上訴人則以：兩造於約20年前結識，相戀交往近10年後始
    於83年11月12日結婚，並育有子女蔡瀚賢、蔡馨誼，婚後初
    期伊在亞恆貿易公司任職從事電子IC半導體零件銷售工作，
    上訴人則從事珠寶行工作，而兩造現住房屋在婚前係上訴人
    父親以上訴人名義所購，後因上訴人父親遭人倒債數千萬元
    ，無力清償600餘萬元貸款，伊遂主動提供2百萬元現金及結
    婚所得禮金60萬元交予上訴人，連同上訴人自己所有之2、3
    百萬元全部交予上訴人父親用以償債，並承擔該房屋600餘
    萬元貸款，伊並非身無恆產，亦無巧立名目向上訴人借款花
    用，亦不知上訴人所提明細單記載之確實目的內容，上訴人
    在和記珠寶行工作時，伊有每天接送上訴人上下班，直至87
    年7月間，上訴人自行創業從事珠寶生意，卻對電腦行政文
    書作業一竅不通，伊為幫忙上訴人就近照應，乃將個人電腦
    工作室由台北縣新店地區遷往上訴人珠寶坊，更為全心襄助
    上訴人，遂犧牲興趣，停掉電腦個人工作室以幫忙上訴人共
    營珠寶生意，然有關珠寶坊之生意營收如何，伊尊重上訴人
    之專業，未予過問，但每天一早必由伊提前去珠寶坊開門營
    業整理店面，並順道載送子女上幼稚園與小學，待上訴人到
    達店面後始處理相關文書電腦作業，上訴人不在時，伊尚需
    負責招呼客人，且因珠寶坊位在2樓，1樓並無櫥窗展示，故
    其生意多仰賴伊母透過親友關係，介紹大客戶來店消費，珠
    寶坊始不致歇業，甚至愈漸起色，亦很快清償600餘萬元之
    房貸，迨於90年間，伊無意中發現上訴人無法當月繳清信用
    卡卡債，尚須負擔高額之循環信用利息，連發卡銀行都屢催
    卡帳，始向上訴人關切財務狀況，並勸誡上訴人應以事業家
    庭為重，不要將金錢浪費在與事業家庭無關之事物，並收斂
    過於大方愛面子等不必要心態，詎上訴人竟對伊心生不滿，
    認為伊干涉用錢方式，兩造因此在財務上偶有爭執，且因珠
    寶坊之收付帳款開始出現捉襟見肘之情事，自93年3月份起
    ，有2、3次因上訴人支票到期，但尚未收足客戶錢將面臨跳
    票窘境，須由伊挪用僅有存款支應，以免珠寶坊及上訴人財
    務信用破產，另伊在結束電腦工作室，轉與上訴人共營珠寶
    坊後，伊並未支領珠寶坊任何薪水，僅偶爾向上訴人拿取幾
    千元作為吃飯與家裡之臨時開銷，並無餘錢可供儲蓄，但上
    訴人不改上下班以計程車代步之奢華心態，曾有1年間眼見
    生意不好乾脆經常不去店內上班，並將手機關機，致珠寶坊
    生意一度一落千丈，伊擔憂珠寶坊會關門，遂屢次好言相勸
    ，卻遭上訴人白眼相譏及積怨不滿，伊並無上訴人所杜撰之
    不出外工作，成天在家打電腦、睡覺、喝酒、好吃懶做及令
    店中氣氛詭異等情，況伊於晚上下班後回家看電視消遣乃屬
    常事，且伊喝酒亦有節制，並無日夜顛倒之情事，亦與子女
    相處融洽，除注重子女教育與興趣及培養才藝外，更常與上
    訴人帶子女四處遊玩及教授子女電腦技能與常識，又伊係愛
    乾淨之人，當子女在車上掉落屑渣時，要求渠等撿拾以注重
    環境整潔，乃父母身教之言行，但絕無禁止子女在車上吃東
    西，另伊係十分守時之人，為訓練子女自小養成守時之良好
    生活型態，避免子女上課遲到遭老師責罰，有時會要求渠等
    提前起床準備以準時上學，均無不妥，卻遭上訴人以此小題
    大作。再者，上訴人於93年9、10月間欲前往香港參觀珠寶
    展，但伊考量珠寶坊財務未見穩定，不宜再有額外開銷，故
    透過員工委婉表示反對，但上訴人堅持要去，再度與伊冷戰
    ，並藉機提起離婚訴訟，及堅拒與伊同床而睡，至於伊於84
    年10月16日所立同意書，係以腳指頭蓋印，而兩造均在上班
    ，無暇兼顧家庭始聘僱菲傭幫忙。另93年間上訴人接獲保全
    公司稱珠寶店有異樣時，伊早已入眠且翌日清晨6時許即要
    上班，突遭上訴人搖醒，上訴人交代伊在家照顧子女，旋即
    出門趕赴店中；又上訴人於93年12月29日晚間遭搶而在警局
    做筆錄時，伊正在桃園龍潭工地無法分身，在聯絡確認上訴
    人僅有財物受損人身無恙，且上訴人家人已至警局幫忙照顧
    後，認為上訴人安全無虞，遂未即赴警局，但嗣仍對上訴人
    遭搶乙事十分關心，並非不聞不問，伊為避免兩造繼續在珠
    寶行僵持冷戰，減少摩擦，遂離開珠寶行，另在「宗盈捷成
    股份有限公司」擔任總經理特助乙職，再於94年9月中旬，
    換條件較好之工作，擔任竹城開發公司總經理特助，兩造之
    互動已漸漸變得和緩而順暢，還能以手機簡訊相互傳達訊息
    並一同出外逛街購物用餐，伊願以善良寬恕之心，盡力與上
    訴人努力溝通，以求挽回上訴人之心，拯救兩造婚姻關係，
    尤其兩造之關係未達不堪同居虐待、惡意遺棄或有重大事由
    難以維持婚姻之程度，不容上訴人以其主觀好惡恣意起訴，
    應予駁回上訴人之訴，以維持兩造家庭天倫和諧云云，資為
    抗辯。並答辯聲明：上訴駁回。
三、兩造不爭執事項：
    兩造係夫妻，於83年11月12日結婚，婚姻關係仍存續中，並
    育有未成年長子蔡瀚賢、長女蔡馨誼，現共同住在台北市○
    ○路506號11樓之2，婚後初期被上訴人在亞恆貿易公司任職
    ，從事電子IC半導體零件銷售工作，上訴人則在和記珠寶行
    工作，被上訴人曾於84年10月26日簽立同意書允諾每週陪上
    訴人散步、逛街、看電影等戶外活動，迨於87年7月間上訴
    人自行創業在台北市○○路開設珠寶店，被上訴人未久亦將
    個人電腦工作室由台北縣新店地區遷往上訴人珠寶店內，並
    在店中幫忙。又兩造分房已有一年餘，上訴人於93年9、10
    月間欲前往香港參觀珠寶展，因被上訴人以財務未穩，不宜
    有額外開銷而反對，致兩造因此冷戰，上訴人旋於93年10月
    間訴請離婚，被上訴人於94年9月間起，在竹城開發公司擔
    任總經理特助等事實，為兩造所不爭執（見本院卷第32、67
    、68頁），並有戶籍謄本及84年10月26日被上訴人同意書字
    據為證（見原審卷第24、133頁），自堪信為真實。
四、本件經依民事訴訟法第463條準用同法第270條之1第1項第3
    款規定，整理並協議簡化爭點後，兩造同意就本院94年7月4
    日準備程序中，兩造協議簡化之爭點為辯論範圍。其爭點為
    ：(一)被上訴人得否依民法第1052條第1項第3款、第5款及第2
    項之規定，請求離婚？(二)兩造所生之子女應由何人監護較為
    合適？探視時間及方式為何？（見本院卷第33頁之筆錄）。
    茲就兩造協議簡化後之爭執點，分述如下：
    (一)按有民法第1052條第1項以外之重大事由，難以維持婚姻
      者，夫妻之一方得請求離婚，同條第2項定有明文。又按
      民法第1052條第2項前段規定：「有前項以外之重大事由
      ，難以維持婚姻者，夫妻之一方得請求離婚」，其目的在
      使夫妻請求裁判離婚之事由，較富彈性，故夫妻間發生之
      情事，苟足使婚姻難以維持，縱不符同條第1項所列各款
      情形，仍得依上開第2項規定訴請離婚（最高法院91年度
      台上字第1023號判決意旨參照）。然若夫妻雙方均為有責
      時，則應衡量比較雙方之有責程度，而許責任較輕之一方
      向應負主要責任之他方請求離婚，以符合公平。兩造分居
      期間，雙方互不來往，形同陌路，婚姻關係誠摯相愛之基
      礎已蕩然無存，婚姻所生之破綻已無回復希望，任何夫妻
      處於同一境況，均將喪失維持婚姻之意欲，應認符合民法
      第1052條第2項所稱難以維持婚姻之重大事由（最高法院
      91年度台上字第2023號判決意旨參照）。
    (二)上訴人主張兩造婚後被上訴人對家庭不負責任，對伊鮮少
      聞問，長子蔡瀚賢於84年12月3日出生後，被上訴人生活
      態度越來越糜爛，到長女蔡馨誼於86年3月17日出生後，
      被上訴人即未工作，雖被上訴人曾於87年間在台北縣新店
      地區設有一電腦工作室，嗣為省租金，遂將該工作室移到
      伊開設之珠寶工作室，卻幾乎無生意，被上訴人乃結束營
      業，閒賦在家，賴床又不工作，起床即打電腦、喝酒，累
      了又回床上睡覺，周而復始，被上訴人並無珠寶專門知識
      ，在伊珠寶店幫忙亦不多，且因被上訴人有酒癮，更無意
      願工作，伊要被上訴人外出工作，被上訴人總以各種理由
      搪塞，是被上訴人自稱現在開始上班，足證被上訴人以前
      不上班，未體恤伊辛苦，幫做家事，顯對家庭甚不負責，
      尤其不從被上訴人之意，被上訴人即生氣不與人交談，且
      被上訴人常對伊叫罵或長期冷戰，曾長達1年未與伊說話
      ，不吃伊或娘家煮的食物，夫妻形同陌路，自93年8月間
      起兩造即分房未有性生活。嗣於93年12月9日凌晨1時許，
      新光保全通知珠寶店內有異常，要求至店內察看，伊告知
      被上訴人，被上訴人竟未予置理倒頭再睡，伊只好獨自一
      人於深夜搭計程車前往，可見被上訴人對伊之安危漠不關
      心。又伊於93年12月29日晚上8時許在下班返家途中遭搶
      劫，驚慌失措求助家人，在警局製作筆錄時，娘家人均到
      警局奧援，但被上訴人竟不聞不問，令伊心寒至極，因兩
      造婚姻已生嚴重破綻，實無法繼續共同生活等語。被上訴
      人則以前開情詞置辯。經查：
      1.證人即兩造之長子蔡瀚賢在原審證稱：「（父母親感情
        ）不好，他們常常吵架，爸爸生氣時，會不理我們和媽
        媽，在幼稚園時，有時因為約定的時間我們沒有遵守，
        爸爸就自己開車去上班，不等我們，叫我們自己坐計程
        車去，我們很少搭爸爸的車去上學，．．．電腦是家裡
        （2年前）裝潢後才買電腦的，假日時我有看到爸爸在
        上網，從我起床時我就有看到爸爸已經在上網了，我起
        床是12點，我不吃早餐的，等到我說要玩電腦時，爸爸
        就會讓我玩，．．．放假時爸爸有時會很晚睡，我晚上
        10點睡覺時，他還在用電腦，爸爸在家裡的衛生習慣還
        好，他不准我在車上吃東西，現在車子已經賣掉了，車
        子被我們弄得亂七八糟，．．．爸爸有時會生氣，就把
        自己關在房間裡，連續三天不出來，自己煮東西吃，不
        吃媽媽煮的東西，以前祖母住在一起時，煮好飯時叫爸
        爸出來吃，如果爸爸生氣時，就假裝沒聽到不出來吃，
        我有偷聽到祖母在教訓爸爸，也有聽到爸媽在吵架，
        ．．．假日有時去媽媽店裡時會看到爸爸，有時不會，
        他們吵架的原因有時是為了錢，有時是為了我們的教養
        問題，在兩造今（93）年大吵以前，爸媽會帶我們去山
        上抓昆蟲，次數很多」等語（見原審93年12月2日言詞
        辯論筆錄，原審卷第76頁之筆錄）。嗣在原審又證稱：
        「爸爸媽媽都不講話，爸爸也沒有比以前更關心我們，
        生氣時仍然是不講話，我小學二年級以前爸爸有帶我們
        去抓昆蟲，爸爸現在為了工作早出晚歸，現在沒有亂罵
        人，我上小學以後爸爸沒有再亂罵人，爸爸沒有主動跟
        媽媽講話，．．．我也有偷聽到他們在吵架，但是不知
        道他們在吵什麼，爸爸媽媽沒有一起吃飯，平常我跟妹
        妹都在外婆家吃，爸爸在外面吃，過年時爸爸有帶我跟
        妹妹一起回樹林的奶奶家圍爐，媽媽不想去，現在爸爸
        放假時會上網，．．．原本我希望他們不要分開，因為
        他們住在一起不講話氣氛很奇怪，所以我現在希望他們
        分開，我要跟媽媽住，．．．爸爸管得比較嚴格，在媽
        媽打官司期間爸媽都沒有同房睡，從我三年級上學期爸
        媽吵架後他們就沒有睡在一起了，我現在是三年級下學
        期，．．．」等語（見原審94年3月3日言詞辯論筆錄，
        原審卷第161頁之筆錄）。嗣在本院證稱：「（現在）
        有（與爸爸住在一起），現在爸爸都是早出晚歸，以前
        爸爸有幫我簽聯絡簿，約在半年前父母吵架，爸爸就沒
        有幫我簽聯絡簿了。爸爸、媽媽現在很少講話。爸爸現
        在都早出晚歸，很少跟我們講話，現在我們家四個人住
        ，外婆住在我們家對面，我們的晚飯都是在外婆家吃，
        ．．．」、「．．．現在我認為他們在一起都不說話很
        難過，才希望他們離婚」、「父母吵架後，有一、兩次
        爸爸有看（聯絡簿），但是現在爸爸早出晚歸所以沒有
        機會看」、「我們比較聽媽媽的話，以前會聽爸爸的話
        ，現在很少聽爸爸的話，但是有時爸爸叫我們睡覺，我
        們也會聽，爸爸比較兇，現在不敢對我們兇了。我覺得
        就算沒有爸爸，媽媽也可以幫我。爸爸在家很少與我們
        講話」等語（見本院卷第51、52頁）。證人即兩造之長
        子蔡瀚賢已證述兩造常吵架無法好好溝通，兩造現很少
        講話，被上訴人一生氣就不與上訴人講話，自93年10月
        間上訴人提起本件訴訟時起，兩造即分房睡覺迄今。
      2.另證人即兩造之女蔡馨誼在原審證稱：「（父母親感情
        如何，我）不知道，他們沒有常常吵架，爸爸沒有常生
        氣，但生氣會不理我們和媽媽，在幼稚園時，有時因為
        約定的時間我們沒有遵守，爸爸就自己開車去上班，不
        等我們，叫我們自己坐計程車去，我們現在沒有搭爸爸
        的車去上學，我不知道爸爸幾點起床，電腦是家裡裝潢
        後才買電腦的，爸爸下班回來就會打電腦，打到幾點不
        知道，我有時比較早睡，有時跟哥哥一起睡，假日時我
        有看到爸爸在打電腦，沒有用很久，假日我起床比哥哥
        早一點，爸爸有教我玩電腦，．．．今（93）年爸媽大
        吵以前，有帶我們去山上抓昆蟲，以前很多，現在都沒
        有，爸媽會輪流幫我簽聯絡簿，爸爸會煮消夜給我吃，
        爸爸在家裡的衛生習慣還好，他不准我在車上吃東西，
        ．．．爸爸有時會生氣，就把自己關在房間裡，次數不
        多，有時會不吃媽媽煮的東西，以前祖母住在一起時，
        煮好飯時叫爸爸出來吃，爸爸都會出來吃，如果爸爸生
        氣時，就不出來吃，．．．我有聽到爸媽在吵架，因為
        爸爸不讓媽媽去香港，以前去媽媽店裡時會看到爸爸，
        現在沒有」等語（見原審93年12月2日言詞辯論筆錄，
        原審卷第77頁之筆錄）。嗣在原審又證稱：「（父母親
        現在感情）不好，因為他們都不講話，爸爸沒有主動去
        找媽媽講話，爸爸有比以前更關心我們，他的態度沒有
        改變，我不覺得爸爸很可怕，．．．我現在希望爸媽分
        開，爸爸知道我們希望他們分開，我都沒有看到他們吵
        架，也沒牽手，爸爸現在有時會帶我跟哥哥一起去樹林
        找奶奶，．．．在媽媽打官司期間爸媽都沒有同房睡，
        從我二年級上學期爸媽吵架後他們就沒有睡在一起了，
        我現在是二年級下學期，．．．」等語（見原審94年3
        月3日言詞辯論筆錄，原審卷第161、162頁之筆錄）。
        證人即兩造之女蔡馨誼證稱被上訴人生氣時即不理上訴
        人，兩造現在感情不好，都不講話，自93年10月間上訴
        人提起本件訴訟時起，兩造即分房睡覺迄今。
      3.證人即上訴人父母鄰居趙中良在原審證稱：「兩造我都
        認識，我住（台北市○○○路379巷5號，我跟原告（指
        上訴人）父母是鄰居，兩造的女兒是由我們送去上學，
        因為她跟我孫子同學校，原告的父親有送被告車子，但
        被告（指被上訴人）高興時就願意載原告母子，不高興
        時就不願意載，他脾氣好時會帶原告及子女去玩，對工
        作也是高興才去上班，不高興就不去，因為被告若沒有
        去上班，就是待在家裡他不會隨便亂跑，是他們家裡的
        菲傭及原告的媽媽講的，．．．兩人脾氣都不好，我沒
        聽到兩人吵架，我覺得被告沒有責任，我看到兩造去安
        親班帶小孩時，都是由原告背書包，被告自己走在前面
        ，這種情形有1、2次，我覺得一個男人應該有責任」等
        語（見原審93年12月21日言詞辯論筆錄，原審卷第98頁
        之筆錄）。證人即上訴人父母鄰居趙中良證稱兩造脾氣
        都不好，去安親班帶小孩時，都由上訴人背書包，被上
        訴人自己走在前面，被上訴人沒有責任。
      4.又上訴人主張兩造自93年8月間起即分房至今（見本院
        卷第67、68頁之筆錄），上訴人對兩造分房已有一年餘
        之事實不爭執（見本院卷第32頁之筆錄），復有前開證
        人蔡瀚賢、蔡馨誼、趙中良之證述情節可參。足證上訴
        人主張兩造分房未有性生活已一年餘，被上訴人一生氣
        即不與上訴人講話，兩造感情不睦，雙方溝通已有困難
        云云，為屬可信。綜上所述，兩造間之感情已生變化，
        轉為淡漠，長期僵持，破綻重大，雙方互不相讓，均有
        可歸責性，其程度相當，婚姻關係誠摯相愛之基礎顯已
        蕩然無存，婚姻所生之破綻已無回復希望，任何夫妻處
        於同一境況，均將喪失維持婚姻之意欲，揆諸前開說明
        ，應認符合民法第1052條第2項所稱難以維持婚姻之重
        大事由。是上訴人依民法第1052條第2項規定，請求離
        婚，自屬有據，應予准許。
      5.兩造既經認定有無法維持婚姻之重大事由，已如前述，
        並准予兩造離婚，則上訴人另以民法第1052條第1項第3
        款及第5款事由，請求判決離婚，應屬為達同一目的之
        訴之合併，自無庸再予審酌論列，附此說明。
    (三)次按夫妻離婚者，對於未成年子女權利義務之行使或負擔
      ，依協議由一方或雙方共同任之；未經協議或協議不成者
      ，法院得依夫妻之一方、主管機關、社會福利機構或其他
      利害關係人之請求或依職權酌定之；又法院得依請求或職
      權，為未行使或負擔權利義務之一方酌定其與未成年子女
      會面交往之方式期間，民法第1055條第1項及第5項前段分
      別定有明文。又法院為前條裁判時，應依子女之最佳利益
      ，審酌一切情形，參考社工人員之訪視報告，尤應注意左
      列事項：一、子女之年齡、性別、人數及健康情形。二、
      子女之意願及人格發展之需要。三、父母之年齡、職業、
      品行、健康情形、經濟能力及生活狀況。四、父母保護教
      養子女之意願及態度。五、父母子女間或未成年子女與其
      他共同生活之人間之感情狀況，民法第1055條之1亦定有
      明文。經查：
      1.兩造所生未成年長子蔡瀚賢，係84年12月3日出生，長
        女蔡馨誼，係86年3月17日出生，兩造既經判准離婚，
        且就其長子蔡瀚賢、長女蔡馨誼權利義務之行使或負擔
        ，並未經協議，依前開規定，本院自得依職權予以酌定
        。查原審囑託財團法人臺灣兒童家庭扶助基金會進行訪
        視，於訪視「評估與建議」，關於親子關係方面：以生
        活起居照顧而言，上訴人較為貼心。長子蔡瀚賢、長女
        蔡馨誼最後選擇上訴人為同住對象，若以兒童成長所需
        、親暱親子關係、周遭資源而言，上訴人較具優勢。關
        於支持系統與環境關係方面：上訴人母親住對面，長子
        蔡瀚賢、長女蔡馨誼從小接觸多，是上訴人一大資源。
        而被上訴人父親住外縣市，來往不若上訴人方面親人頻
        繁。上訴人現有住所環境佳，而被上訴人名下無屋，未
        來需租屋居住，變數較大，以環境而言，上訴人較具優
        勢。關於親職能力與照顧計畫之可行性方面：上訴人身
        體健康、工作能力強、經濟情況穩定，執行照顧計畫沒
        有困難。被上訴人身體也健康，有工作能力，然現才儲
        備經濟，若要馬上負擔目前長子蔡瀚賢、長女蔡馨誼讀
        書生活所需，恐有困難。關於建議方面：蔡瀚賢、蔡馨
        誼目前的生活和學習狀態評估，非有一筆固定費用支付
        不可，目前上訴人較能提供並維持長子蔡瀚賢、長女蔡
        馨誼學習現狀。上訴人之工作、經濟穩定、資源較多，
        還算幼小的長子蔡瀚賢、長女蔡馨誼，由上訴人照顧亦
        較能周圓。依兒童現階段成長與發展之最佳利益考量，
        建議由上訴人擁有監護權，被上訴人擁有探視權（見原
        審卷第51、52頁之訪視評估與建議）。本院審酌兩造之
        人格、經濟能力、監護能力及意願、親屬援助之可能性
        、家庭環境、子女之年齡及監護現狀等一切情狀，並參
        考上開訪視報告，認對於兩造所生之未成年長子蔡瀚賢
        、長女蔡馨誼之權利義務之行使或負擔，由上訴人任之
        ，較符合蔡瀚賢、蔡馨誼之最佳利益。
      2.至兩造所生未成年長子蔡瀚賢、長女蔡馨誼與被上訴人
        之父子、父女間之情感，可藉由探視權之行使加以維繫
        。又按會面交往乃基於親子關係所衍生之自然權利，因
        其不僅係為父母之權利，更為未成子女之權利，亦應以
        子女之最佳利益為考量，同時會面交往之規定，使未取
        得未成年子女權利義務行使或負擔之一方，於離婚後仍
        得繼續與其子女接觸連繫，是會面交住之實施為繼續性
        之事實狀態。本院雖判准由上訴人行使或負擔兩造所生
        未成年長子蔡瀚賢、長女蔡馨誼之權利義務，惟因父親
        與子女之天性，本院為免蔡瀚賢、蔡馨誼權利義務之行
        使或負擔，由上訴人任之，將對被上訴人感到陌生，甚
        至排斥，有剝奪被上訴人父愛之虞，並兼顧蔡瀚賢、蔡
        馨誼人格之正常發展及滿足親子孺慕之情，爰依民法第
        1055條第5項前段之規定，並尊重兩造同意之會面交往
        之期間、方式（見本院卷第61、62頁之筆錄、第55頁之
        書狀），依職權酌定被上訴人與長子蔡瀚賢、長女蔡馨
        誼會面交往之期間、方式如附表所示，藉以維繫其父子
        、父女間之親情。
五、綜上所述，上訴人依據民法第1052條第2項之規定，請求與
    被上訴人離婚，自屬應予准許；至兩造所生未成年長子蔡瀚
    賢、長女蔡馨誼其權利義務之行使或負擔，應由上訴人任之
    ，並酌定被上訴人與子女會面交往方式如附表所示。從而原
    審就上開應予准許部分，所為上訴人敗訴之判決，自有未洽
    。上訴論旨指摘原判決不當，求予廢棄改判，為有理由，應
    由本院判決如主文第2、3、4項所示。
六、至兩造其餘之攻擊或防禦方法及所用之證據，經本院斟酌後
    ，認為均不足以影響本判決之結果，爰不逐一論列，併此敘
    明。
戚、據上論結，本件上訴為有理由，依民事訴訟法第450條、第
    78條，判決如主文。
中　　華　　民　　國　　94　　年　　11　　月　　22 　日
                  民事第七庭審判長法　官　鄭三源
                                  法　官　黃嘉烈
                                  法　官　王聖惠
正本係照原本作成。
被上訴人如不服本判決，應於收受送達後20日內向本院提出上訴
書狀，其未表明上訴理由者，應於提出上訴後20日內向本院補提
理由書狀（均須按他造當事人之人數附繕本）上訴時應提出委任
律師或具有律師資格之人之委任狀；委任有律師資格者，另應附
具律師資格證書及釋明委任人與受任人有民事訴訟法第466條之
一第一項但書或第二項（詳附註）所定關係之釋明文書影本。
中　　華　　民　　國　　94　　年　　11　　月　　23　　日
                                  書記官　陳樂觀
附註：
民事訴訟法第四百六十六條之一（第一項、第二項）：
對於第二審判決上訴，上訴人應委任律師為訴訟代理人。但上訴
人或其他法定代理人具有律師資格者，不在此限。
上訴人之配偶、三親等內之血親、二親等內之姻親，或上訴人為
法人、中央或地方機關時，其所屬專任人員具有律師資格並經法
院認為適當者，亦得為第三審訴訟代理人。
附表：
一、在長子蔡瀚賢、長女蔡馨誼年滿十六歲前：
  (一)平日上學期間（以學校規定之上課時間為準），於星期一至
    星期五被上訴人得於每晚下班後，晚上9時前，至上訴人住
    所會面交往。若必須外出時，須經告知上訴人後，最遲需於
    當日晚上9時前將長子蔡瀚賢、長女蔡馨誼送回上訴人住所
    。
  (二)於星期六、日未上課期間：被上訴人得於每月之第二、四週
    之週六，自上午9時起，至週日晚上9時止，由被上訴人接回
    家居住。
  (三)寒、暑假（確實時間以學校規定為準）期間，在長子蔡瀚賢
    、長女蔡馨誼無特殊事由之前提下，被上訴人於寒假最多得
    7日（可連續，但須避開農曆除夕至大年初三共4日），暑假
    得14日（可連續），接同長子蔡瀚賢、長女蔡馨誼一同居住
    ；時間為起始日上午9時起至末尾日晚上9時止。除上述同住
    期間外，在寒、暑假之其餘期間，仍依照前述(一)、(二)辦理。
二、在長子蔡瀚賢、長女蔡馨誼年滿十六歲以後，應尊重其個人
    之意願決定其與被上訴人會面交往之時間及方式。